ACORDAO-COMPLETO-2529035

ACÓRDÃO 6588/2022 ATA 34/2022 - PRIMEIRA CÂMARA

VISTOS, relatados e discutidos estes autos de tomada de contas especial instaurada pelo Fundo Nacional de Desenvolvimento da Educação (FNDE) , contra João Carlos dos Santos Dias, em decorrência de irregularidades na prestação de contas dos recursos transferidos no âmbito do Programa Nacional de Transporte Escolar (Pnate) , no exercício de 2011,
ACORDAM os Ministros do Tribunal de Contas da União, reunidos em sessão de Primeira Câmara, diante das razões expostas pelo relator, em:
9.1. considerar revel João Carlos dos Santos Dias, para todos os efeitos, com fundamento no art. 12, § 3º, da Lei 8.443/1992, dando-se prosseguimento ao processo;
9.2. julgar irregulares as contas de João Carlos dos Santos Dias, com fundamento nos arts. 1º, inciso I, 16, III, "b" e "c", 19 e 23, III, da Lei 8.443/1992, e condená-lo ao pagamento das quantias a seguir especificadas, com a fixação do prazo de quinze dias, a contar da notificação, para que comprove, perante o Tribunal (art. 214, inciso III, alínea "a", do Regimento Interno do TCU) , o recolhimento das dívidas ao Fundo Nacional de Desenvolvimento da Educação, atualizadas monetariamente e acrescidas dos juros de mora, calculados a partir das datas discriminadas, até a data do recolhimento, na forma prevista na legislação em vigor;
	Data 
	Valor histórico (R$) 

	25/5/2011
	90.535,72

9.3. aplicar a João Carlos dos Santos Dias a multa prevista no art. 57 da Lei 8.443/1992, no valor de R$ 50.000,00 (cinquenta mil reais) , fixando-lhe o prazo de quinze dias, a contar da notificação, para que comprove, perante o Tribunal (art. 214, III, alínea "a", do Regimento Interno do TCU) , o recolhimento da dívida ao Tesouro Nacional, atualizada monetariamente desde a data deste acórdão até a data do efetivo recolhimento, se paga após o vencimento, na forma da legislação em vigor;
9.4. autorizar, desde logo, a cobrança judicial das dívidas, caso não atendida a notificação, na forma do art. 28, inciso II, da Lei 8.443/1992;
9.5. dar ciência desta deliberação ao responsável, ao Fundo Nacional de Desenvolvimento da Educação e à Procuradoria da República no Estado do Pará, nos termos do § 3º do art. 16 da Lei 8.443/1992, c/c o § 7º do art. 209 do Regimento Interno do TCU, para adoção das medidas cabíveis.

Tomada de contas especial instaurada em razão de desfalque, alcance, desvio ou desaparecimento de dinheiro, bens ou valores públicos, para atendimento ao Programa Nacional de Apoio ao Transporte Escolar (Pnate), exercício 2011.

Primeira Câmara

Município de Barcarena - PA.

3. Interessados/Responsáveis:
3.1. Interessado: Fundo Nacional de Desenvolvimento da Educação (00.378.257/0001-81).
3.2. Responsável: João Carlos dos Santos Dias (XXX.805.462-XX)..

13.1. Ministro presente: Walton Alencar Rodrigues (Relator).
13.2. Ministros-Substitutos convocados: Augusto Sherman Cavalcanti (na Presidência) e Marcos Bemquerer Costa.
13.3. Ministro-Substituto presente: Weder de Oliveira.

WALTON ALENCAR RODRIGUES

Adoto, como relatório, instrução elaborada no âmbito da Secretaria de Controle Externo de Tomada de Contas Especial, com a qual anuiu o MPTCU:
INTRODUÇÃO
Cuidam os autos de tomada de contas especial instaurada por Fundo Nacional de Desenvolvimento da Educação, em desfavor de João Carlos dos Santos Dias (CPF: XXX.805.462-XX) , em razão de irregularidades na comprovação e na execução dos recursos destinados ao Programa Nacional de Apoio ao Transporte Escolar (Pnate) , no exercício de 2011.
HISTÓRICO
Em 22/9/2020, com fundamento na IN/TCU 71/2012, alterada pela IN/TCU 76/2016 e DN/TCU 155/2016, o dirigente da instituição Fundo Nacional de Desenvolvimento da Educação autorizou a instauração da tomada de contas especial (peça 1) . O processo foi registrado no sistema e-TCE com o número 2544/2020.
Os recursos repassados por FNDE à município de Barcarena - PA, no âmbito do Programa Nacional de Apoio ao Transporte Escolar (Pnate) - exercício 2011, totalizaram R$ 676.779,35 (peça 3) . 
O fundamento para a instauração da Tomada de Contas Especial, conforme consignado na matriz de responsabilização elaborada pelo tomador de contas, foi a constatação das seguintes irregularidades: 
Os pagamentos do PNATE 2011 destinados à aquisição de combustíveis ou óleos lubrificantes que totalizam R$399.507,29 ultrapassaram o limite de 20% (R$ 137.516,97) sobre o total da despesa apurada no extrato da conta específica do programa (R$ 687.584,85) , nos termos da interpretação do Parecer PROFE n° 789/2012.
Foram relacionados pagamentos no Demonstrativo com valor divergente do apurado no extrato bancário da conta específica do programa.
Não comprovação de despesas por realizar pagamentos a mais de um credor com o mesmo cheque, rompendo o nexo de causalidade entre a despesa realizada e o respectivo credor.
Pagamento indevido de tarifas bancárias, no âmbito do Programa Nacional de Apoio ao Transporte Escolar (Pnate) .
O responsável arrolado na fase interna foi devidamente comunicado e, diante da ausência de justificativas suficientes para elidir as irregularidades e da não devolução dos recursos, instaurou-se a tomada de contas especial.
No relatório (peça 15) , o tomador de contas concluiu que o prejuízo importaria no valor original de R$ 352.553,04, imputando-se a responsabilidade a João Carlos dos Santos Dias, Prefeito , no período de 1/1/2009 a 31/12/2012, na condição de gestor dos recursos. 
Em 12/1/2021, a Controladoria-Geral da União emitiu o relatório de auditoria (peça 18) , em concordância com o relatório do tomador de contas. O certificado de auditoria e o parecer do dirigente do órgão de controle interno concluíram pela irregularidade das presentes contas (peças 19 e 20) .
Em 28/1/2021, o ministro responsável pela área atestou haver tomado conhecimento das conclusões contidas no relatório e certificado de auditoria, bem como do parecer conclusivo do dirigente do órgão de controle interno, manifestando-se pela irregularidade das contas, e determinou o encaminhamento do processo ao Tribunal de Contas da União (peça 21) .
Na instrução inicial (peça 25) , analisando-se os documentos nos autos, concluiu-se pela necessidade de realização de citação para as seguintes irregularidades: 
Irregularidade 1: realização de despesas em itens não permitidos ou incompatíveis com o objeto, demonstrados nos pagamentos destinados à aquisição de combustíveis ou óleos lubrificantes que ultrapassaram o limite de 20% sobre o total recebido no exercício.
	Evidências da irregularidade: documentos técnicos presentes nas peças 4, 5 e 10.
	Normas infringidas: Art. 37, caput, c/c o art. 70, parágrafo único, da Constituição da República Federativa do Brasil; art. 93, do Decreto-lei 200/1967; art. 66, do Decreto 93.872/1986; Art. 15, inciso I, alínea "c" da Resolução/CD/FNDE nº 12, de 17 de março de 2011.
	Débitos relacionados ao responsável João Carlos dos Santos Dias (CPF: XXX.805.462-XX) :
	Data de ocorrência
	Valor histórico (R$) 

	5/7/2011
	16.351,73

	2/8/2011
	75.197,71

	5/9/2011
	75.197,71

	4/10/2011
	75.197,71

	3/11/2011
	76.967,75

	2/12/2011
	75.197,71

		Cofre credor: Fundo Nacional de Desenvolvimento da Educação.
		Responsável: João Carlos dos Santos Dias (CPF: XXX.805.462-XX) .
Conduta: efetuar pagamentos acima do limite permitido para aquisição de combustíveis ou óleos lubrificantes.
Nexo de causalidade: A realização de pagamentos tendo excedido o limite permitido para aquisição de combustíveis ou óleos lubrificantes infringiu o normativo legal, resultando na impugnação da despesa e, consequentemente, em presunção de dano ao erário.
Culpabilidade: Não há excludentes de ilicitude, de culpabilidade e de punibilidade; é razoável supor que o responsável tinha consciência da ilicitude de sua conduta; era exigível conduta diversa da praticada, qual seja, realizar pagamentos relativos a despesas com aquisição de combustíveis e óleos lubrificantes dentro do limite permitido. 
Encaminhamento: citação.
Irregularidade 2: divergência total ou parcial entre a movimentação financeira e os documentos de despesa apresentados, no âmbito do Programa Nacional de Apoio ao Transporte Escolar (Pnate) . 
	Evidências da irregularidade: documentos técnicos presentes nas peças 4, 5 e 10.
	Normas infringidas: art. 37, caput, c/c o art. 70, parágrafo único, da Constituição da República Federativa do Brasil; art. 93, do Decreto-lei 200/1967; art. 66, do Decreto 93.872/1986Resolução CD/FNDE nº 12, de 17 de março de 2011. 
	Débito relacionado ao responsável João Carlos dos Santos Dias (CPF: XXX.805.462-XX) :
	Data de ocorrência
	Valor histórico (R$) 

	25/5/2011
	90.535,72

		Cofre credor: Fundo Nacional de Desenvolvimento da Educação.
		Responsável: João Carlos dos Santos Dias (CPF: XXX.805.462-XX) .
Conduta: apresentar comprovantes de despesas sem correspondência com a movimentação financeira dos recursos repassados no âmbito do instrumento em questão.
Nexo de causalidade: A apresentação de comprovantes de despesas sem correspondência com a movimentação financeira dos recursos federais repassados no âmbito do instrumento em questão impediu o estabelecimento do nexo causal entre os referidos recursos e as despesas apresentadas, resultando na impugnação das despesas e, consequentemente, em presunção de dano ao erário.
Culpabilidade: não há excludentes de ilicitude, de culpabilidade e de punibilidade; é razoável supor que o responsável tinha consciência da ilicitude de sua conduta; era exigível conduta diversa da praticada, qual seja, comprovar a compatibilidade entre as despesas realizadas e a movimentação financeira dos recursos repassados no âmbito do instrumento. 
Encaminhamento: citação.
Em cumprimento ao pronunciamento da unidade (peça 27) , foram efetuadas citações do responsável, nos moldes adiante:
 João Carlos dos Santos Dias - promovida a citação do responsável, conforme delineado adiante:
	Comunicação: Ofício 60585/2021 - Seproc (peça 31) 
Data da Expedição: 1/11/2021
Data da Ciência: 9/11/2021 (peça 33) 
Nome Recebedor: Vívia Dias
Observação: Ofício enviado para o endereço do responsável, conforme pesquisa na base de dados no sistema da Receita Federal, custodiada pelo TCU.
Fim do prazo para a defesa: 24/11/2021
	
	Comunicação: Ofício 60586/2021 - Seproc (peça 30) 
Data da Expedição: 1/11/2021
Data da Ciência: 9/11/2021 (peça 34) 
Nome Recebedor: Vívia Dias 
Observação: Ofício enviado para o endereço do responsável, conforme pesquisa na base de dados  no sistema do TSE, custodiada pelo TCU .
Fim do prazo para a defesa: 24/11/2021
	
	Comunicação: Ofício 60587/2021 - Seproc (peça 29) 
Data da Expedição: 1/11/2021
Data da Ciência: 9/11/2021 (peça 32) 
Nome Recebedor: Vívia Dias
Observação: Ofício enviado para o endereço do responsável, conforme pesquisa na base de dados no sistema do Renach, custodiada pelo TCU.
Fim do prazo para a defesa: 24/11/2021
	
Conforme Despacho de Conclusão das Comunicações Processuais (peça 35) , as providências inerentes às comunicações processuais foram concluídas. 
Transcorrido o prazo regimental, o responsável João Carlos dos Santos Dias permaneceu silente, devendo ser considerado revel, nos termos do art. 12, § 3º, da Lei 8.443/1992.
ANÁLISE DOS PRESSUPOSTOS DE PROCEDIBILIDADE DA IN/TCU 71/2012
Avaliação de Viabilidade do Exercício do Contraditório e Ampla Defesa
Verifica-se que não houve o transcurso de mais de dez anos desde o fato gerador sem que tenha havido a notificação do responsável pela autoridade administrativa federal competente (art. 6º, inciso II, c/c art. 19 da IN/TCU 71/2012, modificada pela IN/TCU 76/2016) , uma vez que o fato gerador da irregularidade sancionada ocorreu em 26/12/2012, data de apresentação da prestação de contas (peça 15, p. 3) , e o responsável foi notificado sobre as irregularidades pela autoridade administrativa competente conforme abaixo:
João Carlos dos Santos Dias, por meio do ofício acostado à peça 6, recebido em 14/5/2018, conforme AR (peça 7) .
Valor de Constituição da TCE 	
Verifica-se, ainda, que o valor atualizado do débito apurado (sem juros) em 1/1/2017 é de R$ 692.484,79, portanto superior ao limite mínimo de R$ 100.000,00, na forma estabelecida conforme os arts. 6º, inciso I, e 19 da IN/TCU 71/2012, modificada pela IN/TCU 76/2016. 
OUTROS PROCESSOS/DÉBITOS NOS SISTEMAS DO TCU COM OS MESMOS RESPONSÁVEIS
Informa-se que foi encontrado processo no Tribunal com o mesmo responsável:
	Responsável
	Processos

	João Carlos dos Santos Dias
	Processo 039.248/2020-8 [TCE, aberto, "TCE instaurada pelo (a) Fundo Nacional de Desenvolvimento da Educação em razão de Não comprovação da regular aplicação dos recursos repassados pela União, para atendimento ao Programa Nacional de Apoio ao Transporte Escolar (Pnate) , exercício 2010, função EDUCACAO (nº da TCE no sistema: 2306/2020) "]
Processo 042.499/2021-6 [CBEX, encerrado, "Cobrança Executiva de débito originária do (s) AC (s) AC-10274-26/2021-1C, referente ao TC Processo 039.248/2020-8"]
Processo 042.500/2021-4 [CBEX, encerrado, "Cobrança Executiva de multa originária do (s) AC (s) AC-10274-26/2021-1C, referente ao TC Processo 039.248/2020-8"]

A tomada de contas especial está, assim, devidamente constituída e em condição de ser instruída.
EXAME TÉCNICO
Da validade das notificações:
Preliminarmente, cumpre tecer breves considerações sobre a forma como são realizadas as comunicações processuais no TCU. A esse respeito, destacam-se o art. 179, do Regimento Interno do TCU (Resolução 155, de 4/12/2002) e o art. 4º, inciso III, § 1º, da Resolução TCU 170, de 30 de junho de 2004, in verbis:
Art. 179. A citação, a audiência ou a notificação, bem como a comunicação de diligência, farse-ão:
I - mediante ciência da parte, efetivada por servidor designado, por meio eletrônico, fac-símile, telegrama ou qualquer outra forma, desde que fique confirmada inequivocamente a entrega da comunicação ao destinatário;
II - mediante carta registrada, com aviso de recebimento que comprove a entrega no endereço do destinatário;
III - por edital publicado no Diário Oficial da União, quando o seu destinatário não for localizado
 (...) 
Art. 3º As comunicações serão dirigidas ao responsável, ou ao interessado, ou ao dirigente de órgão ou entidade, ou ao representante legal ou ao procurador constituído nos autos, com poderes expressos no mandato para esse fim, por meio de:
I - correio eletrônico, fac-símile ou telegrama;
II - servidor designado;
III - carta registrada, com aviso de recebimento;
IV - edital publicado no Diário Oficial da União, quando o seu destinatário não for localizado, nas hipóteses em que seja necessário o exercício de defesa.
Art. 4º. Consideram-se entregues as comunicações:
I - efetivadas conforme disposto nos incisos I e II do artigo anterior, mediante confirmação da ciência do destinatário;
II - realizadas na forma prevista no inciso III do artigo anterior, com o retorno do aviso de recebimento, entregue comprovadamente no endereço do destinatário;
III - na data de publicação do edital no Diário Oficial da União, quando realizadas na forma prevista no inciso IV do artigo anterior.
§ 1º O endereço do destinatário deverá ser previamente confirmado mediante consulta aos sistemas disponíveis ao Tribunal ou a outros meios de informação, a qual deverá ser juntada ao respectivo processo.
 (...) 
Bem se vê, portanto, que a validade da citação via postal não depende de que o aviso de recebimento seja assinado pelo próprio destinatário da comunicação, o que dispensa, no caso em tela, a entrega do AR em "mãos próprias". A exigência da norma é no sentido de o Tribunal verificar se a correspondência foi entregue no endereço correto, residindo aqui a necessidade de certeza inequívoca. 
Não é outra a orientação da jurisprudência do TCU, conforme se verifica dos julgados a seguir transcritos:
São válidas as comunicações processuais entregues, mediante carta registrada, no endereço correto do responsável, não havendo necessidade de que o recebimento seja feito por ele próprio (Acórdão 3648/2013-TCU-Segunda Câmara, Relator Min. José Jorge) ;
É prescindível a entrega pessoal das comunicações pelo TCU, razão pela qual não há necessidade de que o aviso de recebimento seja assinado pelo próprio destinatário. Entregandose a correspondência no endereço correto do destinatário, presume-se o recebimento da citação. (Acórdão 1019/2008-TCU-Plenário, Relator Min. Benjamin Zymler) ;
As comunicações do TCU, inclusive as citações, deverão ser realizadas mediante Aviso de Recebimento - AR, via Empresa Brasileira de Correios e Telégrafos, bastando para sua validade que se demonstre que a correspondência foi entregue no endereço correto. (Acórdão 1526/2007-TCU-Plenário, Relator Min. Aroldo Cedraz) .
A validade do critério de comunicação processual do TCU foi referendada pelo Supremo Tribunal Federal, nos termos do julgamento do MS-AgR 25.816/DF, por meio do qual se afirmou a desnecessidade da ciência pessoal do interessado, entendendo-se suficiente a comprovação da entrega do "AR" no endereço do destinatário:
Ementa: agravo regimental. Mandado de segurança. Desnecessidade de intimação pessoal das decisões do tribunal de contas da união. art. 179 do regimento interno do TCU. Intimação do ato impugnado por carta registrada, iniciado o prazo do art. 18 da lei nº 1.533/51 da data constante do aviso de recebimento. Decadência reconhecida. Agravo improvido.
O envio de carta registrada com aviso de recebimento está expressamente enumerado entre os meios de comunicação de que dispõe o Tribunal de Contas da União para proceder às suas intimações.
O inciso II do art. 179 do Regimento Interno do TCU é claro ao exigir apenas a comprovação da entrega no endereço do destinatário, bastando o aviso de recebimento simples. 
Da revelia do responsável João Carlos dos Santos Dias
No caso vertente, a citação do responsável se deu em endereços provenientes de pesquisas de endereços realizadas pelo TCU (vide parágrafos acima) , a exemplo dos Sistemas CPF da Receita Federal, TSE e Renach, A entrega dos ofícios citatórios nesses endereços ficou comprovada conforme detalhamento a seguir:
João Carlos dos Santos Dias, ofício 60585/2021 - Seproc (peça 31) , origem no sistema da Receita Federal; ofício 60586/2021 - Seproc (peça 30) , origem no sistema do TSE e ofício 60587/2021 - Seproc (peça 29) , origem no sistema do Renach. Ademais os Avisos de Recebimentos - ARs foram assinados pelo mesmo recebedor: Sra. Vívia Dias.
Nos processos do TCU, a revelia não leva à presunção de que seriam verdadeiras todas as imputações levantadas contra os responsáveis, diferentemente do que ocorre no processo civil, em que a revelia do réu opera a presunção da verdade dos fatos narrados pelo autor (Acórdão 1009/2018-TCU-Plenário, Relator Min. Bruno Dantas; 2369/2013 - TCU - Plenário, Relator Min. Benjamin Zymler e 2449/2013 - TCU - Plenário, Relator Min. Benjamin Zymler) . Dessa forma, a avaliação da responsabilidade do agente não pode prescindir da prova existente no processo ou para ele carreada. 
Ao não apresentar sua defesa, o responsável deixou de produzir prova da regular aplicação dos recursos sob sua responsabilidade, em afronta às normas que impõem aos gestores públicos a obrigação legal de, sempre que demandados pelos órgãos de controle, apresentar os documentos que demonstrem a correta utilização das verbas públicas, a exemplo do contido no art. 93 do Decreto-Lei 200/1967: "Quem quer que utilize dinheiros públicos terá de justificar seu bom e regular emprego na conformidade das leis, regulamentos e normas emanadas das autoridades administrativas competentes." 
Mesmo as alegações de defesa não sendo apresentadas, considerando o princípio da verdade real que rege esta Corte, procurou-se buscar, em manifestações do responsável na fase interna desta Tomada de Contas Especial, se havia algum argumento que pudesse ser aproveitado a seu favor. 
No entanto, o responsável não se manifestou na fase interna, não havendo, assim, nenhum argumento que possa vir a ser analisado e posteriormente servir para afastar as irregularidades apontadas (peça 15, p. 5) .
Em se tratando de processo em que a parte interessada não se manifestou acerca das irregularidades imputadas, não há elementos para que se possa efetivamente aferir e reconhecer a ocorrência de boa-fé na conduta do responsável, podendo este Tribunal, desde logo, proferir o julgamento de mérito pela irregularidade das contas, conforme os termos dos §§ 2º e 6º do art. 202 do Regimento Interno do TCU. (Acórdão 2064/2011-TCU-Primeira Câmara (relator Min. Ubiratan Aguiar) , 6.182/2011-TCU-1ª Câmara (relator Min. Weber de Oliveira) , 4.072/2010-TCU-1ª Câmara (Relator Min. Valmir Campelo) , 1.189/2009-TCU-1ª Câmara (Relator Min. Marcos Bemquerer) , 731/2008-TCU-Plenário (Relator Min. Aroldo Cedraz) .
Dessa forma, o responsável João Carlos dos Santos Dias deve ser considerado revel, nos termos do art. 12, § 3º, da Lei 8.443/1992, devendo as contas serem julgadas irregulares, condenando-o ao débito apurado e aplicando-lhe a multa prevista no art. 57 da Lei 8.443/1992.
No entanto, em consulta à jurisprudência desta Corte de Contas, verificou-se que o débito relativo ao excesso de limite de gastos com combustíveis no âmbito do PNATE não é considerado como débito, de acordo com os Acórdãos 475/1997, 708/1997 e 1.590/2010, da 2ª Câmara, Acórdãos 388/1998 e 3.719/2009, da 1ª Câmara, e Acórdão 1313/2009-TCU-Plenário) . Desse modo, considera-se cabível excluir o débito correspondente da imputação proposta ao responsável.
Prescrição da Pretensão Punitiva
Vale ressaltar que a pretensão punitiva do TCU, conforme Acórdão 1441/2016-TCU-Plenário, Relator Min. Benjamin Zymler, que uniformizou a jurisprudência acerca dessa questão, subordina-se ao prazo geral de prescrição indicado no art. 205 do Código Civil, que é de dez anos, contado da data de ocorrência da irregularidade sancionada, nos termos do art. 189 do Código Civil, sendo este prazo interrompido pelo ato que ordenar a citação, a audiência ou a oitiva do responsável.
No caso em exame, não ocorreu a prescrição, uma vez que a irregularidade sancionada ocorreu em 26/12/2012, e o ato de ordenação da citação ocorreu em 13/10/2021.
CONCLUSÃO
Em face da análise promovida na seção "Exame Técnico", verifica-se que o responsável João Carlos dos Santos Dias não logrou comprovar a boa e regular aplicação dos recursos, instado a se manifestar, optou pelo silêncio, configurando a revelia, nos termos do § 3º, do art. 12, da Lei 8.443/1992. Ademais, inexistem nos autos elementos que demonstrem a boa-fé do responsável ou a ocorrência de outras excludentes de culpabilidade.
Verifica-se também que não houve a prescrição da pretensão punitiva, conforme análise já realizada.
Tendo em vista que não constam dos autos elementos que permitam reconhecer a boa-fé do responsável, sugere-se que as suas contas sejam julgadas irregulares, nos termos do art. 202, § 6º, do Regimento Interno do TCU, com a imputação do débito atualizado monetariamente e acrescido de juros de mora, nos termos do art. 202, § 1º do Regimento Interno do TCU, descontado o valor eventualmente recolhido, com a aplicação da multa prevista no art. 57 da Lei 8.443/1992.
Por fim, como abordado no item 30 desta instrução, há elementos que modificam o entendimento acerca das irregularidades em apuração, alterando-se, portanto, a matriz de responsabilização no sentido de excluir o débito referente ao excesso de limite de gastos com combustíveis no âmbito do PNATE.
PROPOSTA DE ENCAMINHAMENTO
Diante do exposto, submetemos os autos à consideração superior, propondo ao Tribunal:
a. considerar revel o responsável João Carlos dos Santos Dias (CPF: XXX.805.462-XX) , para todos os efeitos, dando-se prosseguimento ao processo, com fulcro no art. 12, § 3º, da Lei 8.443/1992; 
b. julgar irregulares, nos termos dos arts. 1º, inciso I, 16, inciso III, alíneas b e c, da Lei 8.443/1992, c/c os arts. 19 e 23, inciso III, da mesma Lei, as contas do responsável João Carlos dos Santos Dias (CPF: XXX.805.462-XX) , condenando-o ao pagamento das importâncias a seguir especificadas, atualizadas monetariamente e acrescidas dos juros de mora, calculadas a partir das datas discriminadas até a data da efetiva quitação do débito, fixando-lhe o prazo de quinze dias, para que comprove, perante o Tribunal, o recolhimento das referidas quantias aos cofres do Fundo Nacional de Desenvolvimento da Educação, nos termos do art. 23, inciso III, alínea "a", da citada lei, c/c o art. 214, inciso III, alínea "a", do Regimento Interno do TCU.  
		Débitos relacionados ao responsável João Carlos dos Santos Dias (CPF: XXX.805.462-XX) :
	Data de ocorrência
	Valor histórico (R$) 

	25/5/2011
	90.535,72

c. aplicar ao responsável João Carlos dos Santos Dias (CPF: XXX.805.462-XX) , a multa prevista no art. 57 da Lei 8.443/1992 c/c o art. 267 do Regimento Interno do TCU, fixando-lhe o prazo de quinze dias, a contar da notificação, para que comprove, perante o Tribunal (art. 214, III, alínea "a", do Regimento Interno do TCU) , o recolhimento da dívida aos cofres do Tesouro Nacional, atualizada monetariamente desde a data do acórdão que vier a ser proferido por este Tribunal até a data do efetivo recolhimento, se paga após o vencimento, na forma da legislação em vigor;
d. autorizar, desde logo, a cobrança judicial das dívidas, caso não atendida a notificação, na forma do disposto no art. 28, inciso II, da Lei 8.443/1992;
e. autorizar também, desde logo, se requerido, com fundamento no art. 26, da Lei 8.443, de 1992, c/c o art. 217, §§ 1º e 2º do Regimento Interno do TCU, o parcelamento da (s) dívida (s) em até 36 parcelas, incidindo, sobre cada parcela, corrigida monetariamente, os correspondentes acréscimos legais, fixando-lhe o prazo de quinze dias, a contar do recebimento da notificação, para comprovar, perante o Tribunal, o recolhimento da primeira parcela, e de trinta dias, a contar da parcela anterior, para comprovar os recolhimentos das demais parcelas, devendo incidir, sobre cada valor mensal, atualizado monetariamente, os juros de mora devidos, no caso do débito, na forma prevista na legislação em vigor, alertando o responsável de que a falta de comprovação do recolhimento de qualquer parcela importará o vencimento antecipado do saldo devedor, nos termos do § 2º do art. 217 do Regimento Interno deste Tribunal; 
f. enviar cópia do Acórdão a ser prolatado à Procuradoria da República no Estado de PA, nos termos do § 3º do art. 16 da Lei 8.443/1992, c/c o § 7º do art. 209 do Regimento Interno do TCU, para adoção das medidas cabíveis; e
g. enviar cópia do Acórdão que vier a ser proferido ao Fundo Nacional de Desenvolvimento da Educação e ao responsável, para ciência;
h. informar à Procuradoria da República no Estado de PA, ao Fundo Nacional de Desenvolvimento da Educação e ao responsável que a presente deliberação, acompanhada do Relatório e do Voto que a fundamenta, está disponível para a consulta no endereço www.tcu.gov.br/acordaos, além de esclarecer que, caso requerido, o TCU poderá fornecer sem custos as correspondentes cópias, de forma impressa; e
i. informar à Procuradoria da República no Estado de PA que, nos termos do parágrafo único do art. 62 da Resolução TCU 259/2014, os procuradores e membros do Ministério Público credenciados nesta Corte podem acessar os presentes autos de forma eletrônica e automática, ressalvados apenas os casos de eventuais peças classificadas como sigilosas, as quais requerem solicitação formal.

não há

Procurador Júlio Marcelo de Oliveira.

TCE. FNDE. PNATE 2011. NÃO COMPROVAÇÃO DA BOA E REGULAR APLICAÇÃO DOS RECURSOS. CITAÇÃO. REVELIA. AFASTAMENTO DO DÉBITO RELATIVO ÀS AQUISÇÕES DE COMBUSTÍVEIS ACIMA DO LIMITE PREVISTO. AUSÊNCIA DE NEXO DE CAUSALIDADE PARA PARTE DAS DESPESAS. CONTAS IRREGULARES. DÉBITO. MULTA.

TOMADA DE CONTAS ESPECIAL (TCE)

Secretaria de Controle Externo de Tomada de Contas Especial (SecexTCE).

Trata-se de tomada de contas especial instaurada pelo Fundo Nacional de Desenvolvimento da Educação (FNDE) , contra João Carlos dos Santos Dias, em razão de irregularidades na comprovação e na execução dos recursos destinados ao Programa Nacional de Apoio ao Transporte Escolar (Pnate) , no exercício de 2011.
	Os recursos repassados ao município de Barcarena/PA, no exercício de 2011, totalizaram R$ 676.779,35.
	Em razão de falhas na prestação de contas, o FNDE concluiu por dano ao Erário de R$ 352.553,04.
	No Tribunal, o responsável foi citado em razão da realização de despesas com combustíveis ou óleos lubrificantes acima do limite de 20% do total recebido e da divergência entre a movimentação financeira e os documentos de despesa apresentados.
	O responsável não apresentou defesa e a unidade técnica, acompanhada pelo Parquet, propugnou por julgar irregulares suas contas, imputando-lhe débito de R$ 90.535,72 e multa proporcional prevista no artigo 57 da Lei 8.443/1992.
	Acolho os pareceres constantes dos autos como razões de decidir, sem prejuízo das observações a seguir.
	Tendo em vista ter permanecido silente, declaro João Carlos dos Santos Dias revel para todos os fins, dando prosseguimento ao processo, nos termos do §3º do artigo 12 da lei 8.443/1992.
	O débito apurado em relação às despesas com combustíveis deve ser afastado. 
	O tomador de contas limitou-se a apontar a aquisição do produto acima dos limites previstos, sem questionar ou verificar se os recursos foram, de fato, utilizados para compra de combustíveis e/ou com objetivo de financiar ações do Pnate.
	Os recursos podem ter sido aplicados em benefício da comunidade e o chamamento do ente municipal, transcorrido mais de dez anos da suposta irregularidade, importariam prejuízo ao contraditório e ampla defesa. 
	Ademais, pertinente mencionar que diversos questionamentos sobre a fixação de percentual limitador dos gastos com combustíveis fizeram o FNDE, por meio da Resolução CN/FNDE 5/2015, não mais estabelecer limites para tais despesas. 
	Assim, seguindo precedentes desta Corte, como o Acórdão 1819/2016-TCU-Primeira Câmara (relator o E. Ministro-Substituto Augusto Sherman Cavalcanti) , considero que o excesso de gastos com combustíveis no âmbito no Pnate não é suficiente para concluir pela ocorrência de prejuízo ao Erário. 
	Quanto à segunda irregularidade apontada, foi realizada TED no valor de R$ 90.535,72, em 25/5/2011, a crédito da própria Prefeitura, no Banco 037 (Banpara) , agência 22-1, conta 170080-4.
	Não é possível afirmar que tais recursos tenham sido utilizados para pagar profissionais autônomos, por meio de Recibos de Pagamento de Autônomos (RPA) , conforme informa o Demonstrativo de Pagamentos apresentado. 
	Restou prejudicado, portanto, o devido nexo causal entre os recursos transferidos e as despesas alegadas, ocasionando prejuízo ao Erário que deve ser ressarcido.
	Tendo em vista que, ao não apresentar defesa, o responsável deixou de produzir prova da regular aplicação dos recursos sob sua responsabilidade e que os documentos constantes dos autos não são capazes de elidir a irregularidade apurada e/ou de comprovar sua boa-fé, julgo, desde logo, irregulares as contas de João Carlos dos Santos Dias, imputando-lhe débito, cujo valor atualizado em 29/8/2022 é de R$ 175.962,08, e a multa prevista no artigo 57 da Lei 8.443/1992.
	Feitas essas considerações, voto para que o Tribunal adote a minuta de acórdão que submeto ao Colegiado.
TCU, Sala das Sessões, em 27 de setembro de 2022.
WALTON ALENCAR RODRIGUES 
Relator